臺灣臺南地方法院民事判決　九十一年度保險字第七號
　　原　　　告　甲　○　○
　　被　　　告　國泰人壽保險股份有限公司
　　法定代理人　乙　○　○
右當事人間請求給付保險金事件，本院判決如左：
    主      文
原告之訴及假執行之聲請均駁回。
訴訟費用由原告負擔。
    事      實
甲、原告方面：
  一、聲明：
    （一）被告應給付原告新台幣（下同）七十五萬元，及自本書狀繕本送達之翌日
          起至清償日止按年息百分之五計算之利息。
    （二）願供擔保，請准宣告假執行。
  二、陳述：
    （一）按對於設有事務所或營業所之人，因關於其事務所或營業所之業務涉訟者
          ，得由該事務所或營業所所在地之法院管轄，民事訴訟法第六條定有明文
          。本件被告在台南市○○路○段四九六號設有台南行政中心服務科，依上
          開法條規定，本院為有管轄權法院。
    （二）緣原告甲○○於民國（下同）八十七年十月二十一日向被告申請訂立美滿
          人生二０二終身壽險契約及附加契約，並同時交付保險費三萬一千三百二
          十七元。嗣原告於八十九年十一月八日在家中處理藥材時，左手指間關節
          、中間指節不慎被菜刀截斷，即前往財團法人奇美醫院（下稱奇美醫院）
          治療，原告以意外殘廢事故發生，依約向被告請求給付保險金七十五萬元
          ，詎被告以非意外事故所致，不負保險責任而拒絕給付。
    （三）原告於八十六年十二月二十六日向訴外人南山人壽保險股份有限公司（下
          稱南山人壽）申請個人人身意外傷害保險契約，原告以同樣事故向該公司
          申請理賠，經該公司審核，於九十年四月四日給付保險金七十八萬五千八
          百三十八元，是被告不予理賠，於法無據，雖經原告以郵局存證信函催告
          及中華民國消費者文教基金會南區分會協調，被告均置之不理。
    （四）原告不慎切斷左手一指間關節，二、三、四中間指節等傷勢，依被告所列
          附加契約保險金利益表屬於意外殘廢第五級規定，被告依約應理賠七十五
          萬元，爰依契約之法律關係，訴請被告給付保險金七十五萬元。
  三、證據：提出保險契約一份、奇美醫院診斷證明書二份、奇美醫院收費收據六份
      、南山人壽保險金理賠通知書三份（均影本）為證。
乙、被告方面：
  一、聲明：
    （一）原告之訴及其假執行之聲請均駁回。
    （二）若受不利益判決，願供擔保請准免假執行之宣告。
  二、陳述：
    （一）原告之手部為壓碎傷，且二至四指呈Ｖ－Ｙ不規則傷口，其成殘並非意外
          事故造成：
          １、原告於八十七年十月二十一日向被告公司投保保險，八十七年十月二
              十一日亦即投保後一個月即因左手二、三、四指末節截肢請求理賠。
              原告於前案（本院九十一年度保險字第三號）庭訊描述事故經過係指
              稱：「‧‧‧我當時要去馬祖，因此從鹽水開車出發去機場，出發後
              發現我的車子有問題，就馬上開回去鹽水，在檢查車子的時候，被車
              子的風扇打到左手的食指、中指、無名指‧‧‧」惟原告於向訴外人
              南山人壽申請保險理賠之保險金申請書及事故調查表均載：「外出前
              檢測貨車性能狀況，不慎左手指頭遭引擎皮帶捲入受傷」「於八十七
              年十一月二十七日在做大貨車例行保養時左手不慎遭引擎皮帶夾傷」
              ，前後陳述不一，已足令人生疑。況本次八十九年十一月八日事故，
              原告係稱處理藥材時不慎被菜刀截斷，然依附卷奇美醫院之「急診救
              護理記錄單」及出院病歷摘要均載病人主述「被機器壓到」，若果為
              「菜刀」切傷，何以案發後至醫院會有如此南轅北轍之說詞﹖更有甚
              者，於前案庭訊就送醫經過係謂：「‧‧‧當時跟我一起做生意的麗
              華小姐住在我家，就由她送我去奇美醫院。（當時家中還有何人在場
              ﹖）我太太當時在樓上，還有第二個兒子在家」，惟據訴外人南山人
              壽之調查報告書係載「‧‧‧受傷後便打電話朋友（傷口以大毛巾壓
              住）直接送奇美‧‧‧」是原告受傷後，究由在家之友人（或家人）
              直接送醫院或電請朋友幫忙送醫，說詞亦不一。是本件若為單純之意
              外事故，何以經過情節會有如此矛盾，更滋疑義。
          ２、再者，依前後兩次受傷之病歷記載，第一次造成二、三、四指末節截
              肢，而南山人壽之調查報告書有詳盡之記錄「食指、中指：近位指節
              上截指約一半處，近位指關節無法彎曲。無名指：近位指節約三分之
              一處。近位指關節可彎曲。」而第二次受傷，即將食指、中指中節（
              即近位指關節）剩下之二分之一，與無名指中節剩下之三分之二及大
              拇指末節（即遠位指關節）切斷，則依任何以菜刀切物之操作方式，
              均不可能造成拇指及剩餘二、三、四指剩餘部份之傷害，且依南山人
              壽事故調查表所載寶貴尚可縫合之大拇指（斷指）竟不逸而飛，未帶
              往醫院縫合，菜刀、砧板又隨即遭丟棄，均不合常情。況依奇美醫院
              病歷所載大拇指之傷口為整齊，然第二、三、四指之傷口為Ｖ－Ｙ形
              狀，故於出院病摘要均診斷為「CRUSHING  INJARY」亦即壓碎傷，若
              同為菜刀切傷何以二至四指會呈不規則傷口，顯見原告之傷口不可能
              為刀切傷。
          ３、又依兩造之平安保險附約「殘廢程度與保險金給付表」規定，第五級
              手部之缺失只要有「拇指」之缺失即吻合，可由六級晉升為五級險，
              原告於第一次事故後二年，同一左手之拇指「恰巧」缺失，似有意在
              吻合上保險之規定，難謂無道德危險存在。
  （二）又依兩造之平安保險附約規定理賠總數為百分之十五，原請求無據：依前所
        述原告之傷害非肇因於意外事故，自無理賠之依據，退一步而言，依兩造約
        定之平安保險附約第十六條規定「被保險人因本次意外傷害事故所致之殘廢
        ，如合併以前（含本附約訂立前）的殘廢，可領附表所列較嚴重項目的殘廢
        保險金者，本公司按較嚴重的項目給付殘廢保險金，但以前的殘廢，視同已
        給付殘廢保險，應扣除之。」亦即同一手部前後二次受傷成殘，第二次給付
        應扣除被告已前給付之十五萬九千元殘廢給付，故原告若得聲請第五級殘廢
        給付，應為五十九萬一千元，非七十五萬元。
  三、證據：提出南山人壽保險金申請書、醫院急診護理記錄單、出院病歷摘要、奇
      美醫院病歷、國泰平安保險附約等影本各一份及南山人壽事故調查表影本二份
      為證；並聲請調閱本院九十一年度保險字第三號卷宗及向奇美醫院函查原告八
      十七至九十年間之病歷資料。
丙、本院依聲請調取本院九十一年度保險字第三號卷宗，並向奇美醫院函查原告八十
    七、八十九年間之病歷資料。
    理      由
一、按對於設有事務所或營業所之人，因關於其事務所或營業所之業務涉訟者，得由
    該事務所或營業所所在地之法院管轄。被告不抗辯法院無管轄權，而為本案之言
    詞辯論者，以其法院為有管轄權之法院。民事訴訟法第六條、第二十五條分別定
    有明文。本件被告之總公司雖設在台北市，惟其在台南市○○路○段四九六號既
    設有台南行政中心服務科，又係因其業務涉訟；而被告復未抗辯本院無管轄權而
    為本案之言詞辯論，揆諸前揭規定，本院自有管轄權，合先敘明。
二、原告起訴主張其於八十七年十月二十一日與被告訂立美滿人生二０二終身壽險契
    約及附加契約，並同時交付保險費三萬一千三百二十七元；嗣其於八十九年十一
    月八日在家中處理藥材時，左手指間關節、中間指節不慎被菜刀截斷，原告乃以
    意外殘廢事故發生，依約向被告請求給付保險金七十五萬元，詎被告竟以該事故
    非意外所致而拒絕給付，為此爰依保險契約之法律關係訴請被告給付保險金七十
    五萬元及其法定遲延利息等語。
三、被告則以：（一）依原告就醫之資料顯示，原告之手部為壓碎傷，且二至四指呈
    Ｖ－Ｙ不規則傷口，其成殘並非意外事故造成：原告就本次受傷情狀及送醫經過
    ，說辭前後並不一致；且本次受傷，將食指、中指中節（即近位指關節）剩下之
    二分之一，與無名指中節剩下之三分之二及大拇指末節（即遠位指關節）切斷，
    惟依任何以菜刀切物之操作方式，均不可能造成此等傷害。況依訴外人南山人壽
    之事故調查表所載，尚可縫合之大拇指（斷指），原告竟未帶往醫院縫合，菜刀
    、砧板又隨即丟棄，均不合常情。而依奇美醫院病歷所載大拇指之傷口為整齊，
    然第二、三、四指之傷口為Ｖ－Ｙ形狀，故於出院病摘要均診斷為「CRUSHING
    INJURY」亦即壓碎傷，若同為菜刀切傷何以二至四指會呈不規則傷口，顯見原告
    之傷口不可能為刀切傷。又依兩造之平安保險附約「殘廢程度與保險金給付表」
    規定，第五級手部之缺失只要有「拇指」之缺失即吻合，可由六級晉升為五級險
    ，原告於第一次事故後二年，同一左手之拇指「恰巧」缺失，難謂無道德危險存
    在。（二）退一步而言，依兩造約定之平安保險附約第十六條規定，同一手部前
    後二次受傷成殘，第二次給付應扣除被告前已給付之十五萬九千元，故原告若得
    聲請第五級殘廢給付，應為五十九萬一千元，非七十五萬元等語資為抗辯。
四、原告主張其於八十七年十月二十一日與被告訂立國泰美滿人生202終身壽險，並
    附加溫心住院日額保險附約及平安保險附約，約定繳費二十五年、終身保險，而
    主要給付內容亦包括意外傷殘保險（即繳費期間內，因意外傷害事故致成附表所
    列殘廢程度，按保單所載之保險金為準，依附表所列比例給付），受益人為原告
    甲○○（若被保險人甲○○身故時，則為林建宏）；嗣原告於八十九年十一月八
    日，因左手指間關節、中間指節受傷，乃前往奇美醫院就診等情，為被告所不爭
    ，並有該保險契約（含平安保險附約）、奇美醫院診斷證明書影本附卷可稽，堪
    認為真實。原告又主張前開傷害係其在家中處理藥材時不慎被菜刀截斷，惟被告
    則執前開情詞置辯，是本件首須審究者，在於被保險人即原告是否係因意外事故
    致其左手指受有前開傷害？即原告所受之該傷害，是否屬於系爭保險契約所約定
    之意外傷殘？
五、按當事人主張有利於己之事實，就事實有舉證之責任，民事訴訟法第二百七十七
    條定有明文。本件兩造所訂平安保險附約第二條第五項「名詞定義」、第三條「
    保險範圍」分別約定「本附約所稱『傷害』，係指被保險人於本附約有效的保險
    期間內，因遭受意外傷害事故（指非由疾病引起之外來突發事故），致其身體蒙
    受傷害。」、「被保險人於本附約有效的保險期間內，因遭受第二條之意外傷害
    事故而身故、殘廢或醫療時，本公司依照本附約的約定，給付保險金。」此約定
    係保險給付請求權發生之要件，則依舉證責任分配原則，原告即被保險人自應就
    此權利發生之事實即被保險人遭遇外來突發之意外事故，並就此意外事故與其殘
    廢有原因關係負舉證責任。然傷害造成之因素多端，殊難單憑一傷害之事實即推
    認已有保險事故之發生，是本件原告左手指受有傷害一事固為兩造所不爭，惟本
    件保險事故既係約定原告即被保險人遭受意外傷害所致死亡或殘廢始足當之，則
    原告請求被告依約給付保險金，就系爭傷殘係屬意外事故所致，自不能免其舉證
    責任。經查：
    （一）原告主張其受有系爭傷殘係因意外事故所致，雖提出奇美醫院診斷證明書
          二紙為證，惟依該證明書之記載，實僅能證明原告之左手拇指、食指、中
          指、無名指第二節確曾受有傷害，然就該傷害是否為意外事故所致，則未
          能為有利之認定。
    （二）而原告雖主張該意外事故係其於處理藥材時不慎被「菜刀」所傷，事後即
          由朋友送往奇美醫院就診云云，然依原告受傷後就診之奇美醫院急診護理
          評估記錄單、急診護理記錄單卻記載「病患來源：（自行前來）。到院方
          式：（自行步入）」、「：：主訴被機器壓到，以致左手第一、二、三、
          四指前端呈截斷性傷口，：意識清：：患者斷指未帶至本院：：」有各該
          記錄單在卷可稽，是縱令原告因傷而疼痛、慌亂，然其既意識清楚而可自
          行前往醫院就診，自應不致將原為菜刀切傷之情，誤認係遭機器壓傷，是
          原告前後不一之陳述，實與常情有違；且依該醫院之出院病歷摘要記載原
          告受傷之大拇指傷口為「整齊」，第二、三、四指之傷口則為「Ｖ－Ｙ」
          形狀，診斷結果為「hand crushing injury」（即壓碎傷），衡諸常情，
          若原告左手之拇指及食指、中指、無名指均同為菜刀所傷，則何以拇指及
          其他三指呈現不同之傷口型態？且若真係菜刀所傷，則傷口型態又怎會呈
          現壓碎傷之情形？是原告主張其所受之系爭傷殘係為菜刀所傷，尚無所憑
          。
    （三）又原告因同一事故曾向被告訴請給付保險金，經本院以九十一年度保險字
          第二號審理後，雖經撤回，然原告於該事件中曾陳稱：「‧‧‧當時跟我
          一起做生意的廖麗華小姐住在我家，就由他送我去奇美醫院。」（參見九
          十一年度保險字第三號九十一年三月二十六日言詞辯論筆錄）惟原告因同
          一事故曾向訴外人南山人壽申請給付保險金，南山人壽之調查報告書卻記
          載：「‧‧‧受傷後便打電話朋友（傷口以大毛巾壓住）直接送奇美‧‧
          ‧」惟依前開奇美醫院之記載卻係原告自行前往就醫，是原告於受傷後究
          由在家之友人直接送醫或電請朋友幫忙送醫或自行前往醫院就診，其說辭
          不一，亦與證據顯示不符，益見原告就系爭傷殘情境描述之不可採。
    （四）原告既未能舉證證明系爭傷殘係因意外事故所致，自不得單憑傷害之事實
          遽認該傷害係因遭遇非由疾病引起之外來突發事故所致，是原告主張依保
          險契約之法律關係請求被告給付保險金，於法尚屬無據。
六、綜上，原告既未能舉證證明已有合於約定之保險事故發生，其請求被告依約給付
    保險金及法定遲延利息即非正當。從而，原告主張依保險契約之法律關係，訴請
    被告給付七十五萬元及自起訴狀繕本送達翌日起至清償日止，按週年利率百分之
    五計算之利息，為無理由，應予駁回。而原告既受敗訴之判決，其假執行之聲請
    即失所依據，應併予駁回。
七、本件事證已臻明確，兩造其餘攻擊、防禦方法及所為之立證，與判決之結果不生
    若何影響，無庸再逐一予以論究，並此敘明。
八、結論：原告之訴為無理由，依民事訴訟法第七十八條，判決如主文。
中　　　華　　　民　　　國　　九十一　　年　　　八　　　月　　　十四　　日
　　　　　　　　　　　　　　　　　 臺灣臺南地方法院民事第二庭
~B法　　　官　洪　碧　雀
右為正本係照原本作成。
如對本判決上訴，須於判決送達後廿日內向本院提出上訴狀。
中　　　華　　　民　　　國　　九十一　　年　　　八　　　月　　　十四　　日
~B法院書記官　顏　惠　華
